【裁判字號】    94,訴,1657
【裁判日期】    950705
【裁判案由】    傷害致死等
【裁判全文】
臺灣臺中地方法院刑事判決              94年度訴字第1657號
公  訴  人  台灣台中地方法院檢察署檢察官
被      告  辛○○
選任辯護人  廖國訓律師
上列被告因傷害致死等案件，經檢察官提起公訴（94年度偵續
字第31號），本院判決如下：
    主    文
辛○○共同傷害人之身體，因而致人於死，處有期徒刑玖年拾月
。扣案己○○、戴瑞宏之國民身分證影本各壹份，己○○、戴瑞
宏簽名按指印之空白紙張貳紙，均沒收。
    犯罪事實及理由
壹、犯罪事實
一、辛○○於民國八十六年間，係設於台中市○○○路○段三六
    七號地下一樓騷客ＫＴＶ酒店（以下簡稱為酒店）之執行董
    事，負責酒店內之所有內、外事務；戊○○為酒廊部副總經
    理（業經臺灣高等法院臺中分院於九十二年九月十日以九十
    二年度重上更（二）字第八號判決有期徒刑七年六月確定）
    ；丙○○為服務部之副總經理，丁○○為服務部副理（丙○○、丁○○均曾經臺灣高等法院臺中分院依共同傷害人之身
    體致死罪論處罪刑，現由該院以九十五年重上更（五）字一
    ○二審理中）；甲○○為酒店服務部經理（於九十二年十月
    九日經臺灣高等法院臺中分院以九十一年度重上更（一）字
    第二三０號依剝奪行動自由罪判處有期徒刑二年八月確定）
    ；陳峰 (現更名為庚○○)為酒店服務部主任（經臺灣高
    等法院臺中分院以九十四年度上更（二）字第八二號依強制
    罪判處有期徒刑三月確定）；乙○○係酒店管酒（綽號阿文
    ）並與癸○○（綽號小龍）負責酒店之圍事（乙○○、癸○○二人均經臺灣高等法院臺中分院以八十八年度上更（一）
    字第六七號依共同傷害致人於死罪判處有期徒刑九年確定）
    。
二、八十六年七月五日凌晨零時三十分許，戴瑞宏、己○○、蔡
    承翰等三人前往上開酒店三○三號包廂飲酒消費，戊○○並
    曾前往包廂致意。當天凌晨一時三十分許，蔡承翰有事先行
    離去。戴瑞宏、己○○約於當日凌晨四時二十五分許，簽帳
    後欲離去時，因酒醉而在該酒店大廳掀翻桌子、砸毀花瓶、
    電腦等物，然後邀同酒店小姐關麗琳、徐雅惠前往台中市○○街九十七－一號美堡寶早餐店（以下簡稱早餐店）吃早點
    。乙○○、癸○○獲悉上情，遂與丁○○、丙○○及甲○○
    、綽號「無尾雄」、「阿仕」之不詳姓名成年男子，分乘小
    客車四處尋找。而於當天凌晨四時四十分許，在上開早餐店
    尋得戴瑞宏、己○○、關麗琳、徐雅惠四人。乙○○、癸○○、丁○○及綽號「阿仕」者即下車與戴瑞宏、己○○互毆
    ，繼由綽號「阿仕」者開車，綽號「無尾雄」、甲○○、乙○○及癸○○等人，將己○○及戴瑞宏強行押上車，於同日
    凌晨約五時載回上開酒店內，剝奪戴瑞宏、己○○二人之行
    動自由，其餘之人則分乘戴瑞宏之小客車及其他車輛隨後返
    回上開酒店內。
三、丙○○於返回酒店後，即在酒店大廳中，質問戴瑞宏、己○○要如何賠償，戴瑞宏、己○○無意賠償。乙○○、癸○○
    、丁○○、丙○○及甲○○、綽號「阿仕」、「無尾雄」等
    人遂基於共同傷害及接續上開剝奪行動自由之犯意聯絡，推
    由乙○○、癸○○、阿仕等人動手加以毆打，並再要求戴瑞
    宏、己○○二人賠償砸毀酒店之物品，唯仍為戴瑞宏、己○○所拒。丁○○、丙○○等清點損壞情形後，要求賠償十餘
    萬元，戴瑞宏、己○○認金額過高，仍加以拒絕。其等為強
    迫戴瑞宏、己○○二人賠償，續由癸○○再與聞訊趕至之壬○○（另案通緝中）、綽號「小楊」之成年男子，與在場之
    乙○○、癸○○、「阿仕」、「無尾雄」等人，先後動手毆
    打戴瑞宏、己○○。嗣又將二人分別帶入不同包廂內毆打。
四、癸○○、壬○○、綽號「小楊」之成年男子，與在場之乙○○、癸○○、「阿仕」、「無尾雄」等人，在不同包廂內毆
    打戴瑞宏、己○○時，適辛○○據報返回酒店，並帶領二位
    不詳姓名之成年男子前來；戊○○也據報趕回酒店，然後一
    起參與商議如何處置戴瑞宏、己○○之事宜。為有效達成教
    訓二人砸店行為及索賠之目的，辛○○與該二名不詳姓名成
    年男子及戊○○等人，基於繼續共同傷害及使人行無義務之
    事之犯意聯絡，由辛○○指揮現場，使在場之人繼續毆打戴
    瑞宏、己○○二人，而陳峰亦共同基於使人行無義務之事
    之犯意聯絡，由辛○○並命陳峰播放現場錄影帶，強迫要
    求戴瑞宏觀看當時砸店之錄影帶畫面，由於戴瑞宏始終態度
    強硬，辛○○為達強力折服之效果，即命丁○○取來電擊棒
    ，再由辛○○持該電擊棒加以毆打，欲迫使屈服就範，辛○○另又命人取來紙、筆、印泥，並交由丙○○持入包廂內，
    由乙○○要求己○○、戴瑞宏書立字據，唯仍被拒絕，遂又
    由在場之人加以毆打。在毆打過程中，因壬○○、癸○○等
    出手甚重，乙○○及丁○○即出面勸阻，戊○○雖一方面有
    勸阻繼續毆打之舉，唯另一方面則利用二人因被打疼痛，身
    心狀況不佳之際，要求己○○、戴瑞宏二人書立賠償借據，
    由於二人已全身受傷無法寫字，丙○○遂僅要求二人簽名及
    按指印並交出身分證，再取交影印存證，而共同使己○○、
    戴瑞宏二人行無義務之事。
五、己○○遭受毆打，受有顏面挫傷及撕裂傷，疑似胸部挫傷等
    傷害，戴瑞宏被毆打後致頭面頸部兩側前額眼眶兩側多處擦
    破傷及瘀血、鼻樑嘴角瘀血；胸腹部前胸擦傷、破傷（長形
    ）；背腰臀部、頸背部瘀血、腰背部擦破傷；四肢部兩上肢
    及下肢多處擦破傷及瘀血；泌尿生殖部右側陰囊腫大擦破傷
    ，昏倒在地不省人事，依當時客觀情況，如未及時送醫急救
    ，可能因傷重死亡，且為辛○○等人所能預見。詎辛○○等
    人並未將戴瑞宏送醫，竟由戊○○、乙○○、癸○○、丁○○等人將戴瑞宏抬到其所有之小客車上，令己○○開車離去
    。己○○駕駛不久，即因頭昏及體力不支，將車停靠在台中
    市○○路某處，下車攔計程車欲找友人將戴瑞宏送醫，唯己○○在台中市東區某處下車後隨即昏倒，至當天中午十二時
    許醒來，始搭車前往停車處，將戴瑞宏送往中山醫學院急救
    ，但戴瑞宏已因頭部外傷致顱內出血死亡。嗣經警循線查獲
    戊○○、乙○○、癸○○等人案，並在辛○○辦公室扣得
    戴瑞宏、己○○二人之身分證影本及彼等二人簽名按指印之
    空白紙張二紙。
貳、證據能力
一、九十二年一月十四日修正通過之刑事訴訟法於同年九月一日
    施行前，已擊屬於各級法院之案件，其以後之訴訟程序，應
    依修正刑事訴訟法終結之。但修正刑事訴訟法施行前已依法
    定程序進行之訴訟程序，其效力不受影響，刑事訴訟法施行
    法第七條之三定有明文。此乃為避免程序之勞費，本諸舊程
    序用舊法，新程序始用新法之一般原則，法院於修正之刑事
    訴訟法施行前，已依法踐行之訴訟程序（包含證據法則之適
    用），其效力不受影響。經查本件下述證人即共犯丁○○、
    戊○○、丙○○、甲○○、陳峰、乙○○、癸○○及證人
    己○○於偵查及另案審理中前揭刑事訴訟法施行前之供述，
    既係於上揭刑事訴訟法施行前已依法定程序進行之訴訟程序
    ，且本院並已就上開可得為證據之證據，依法定程序為調查
    ，依上開說明，其修正刑事訴訟法施行前已依法踐行之訴訟
    程序，其效力當然不受影響，自得採為本件論罪科刑之依據
    。
二、且刑事訴訟法第一百五十九條之二規定：「被告以外之人於
    檢察事務官、司法警察官或司法警察調查中所為之陳述，與
    審判中不符時，其先前之陳述具有較可信之特別情況，且為
    證明犯罪事實存否所必要者，得為證據。」乃係為發現真實
    ，實現正義所設傳聞排除法則之例外，倘於審判中，對其他
    共同被告或共犯，依人證之調查程序傳喚到場，並命其立於
    證人之地位而為陳述，且通知被告，使與之有對質、詰問及
    表示意見之機會，被告之訴訟防禦權可獲保障，殆為司法院
    大法官釋字第五八二號解釋揭示之意旨，至其在審判中之陳
    述與先前在警詢時之供述，究竟何者可信，則為審判法院應
    依上揭第一百五十九條之二規定，斟酌一切情況，在經驗法
    則及論理法則支配下，本於其法律之確信，定其取捨。本案
    證人即共犯戊○○、丙○○、甲○○、陳峰、乙○○、癸○○等人均於本院以證人身分具結後踐行交互詰問之調查證
    據程序，並予被告及辯護人等表示意見之機會，是被告訴訟
    防禦權已獲保障，復審酌前揭證人先前陳述是在記憶較新的
    情況下直接作成，一般與事實較相近，事後即可能因記憶減
    弱或變化，致有不清晰或陳述不符之現象發生，是前揭證人
    於警詢中所為之陳述，具有較可信之特別情況，且為證明
    犯罪事實存在所必要者，依刑事訴訟法第一百五十九條之二
    之規定，自得為證據。又證人己○○迭經本院傳喚及拘提均
    未能到庭，此有證人己○○之戶籍資料、本院傳票回證、本
    院拘提函稿在卷可憑，堪認證人己○○確有所在不明致傳喚
    不到之事實，且證人己○○前於前揭共犯刑事案件中迭經傳
    喚具結為證，其證詞與警詢之證詞大致相符，是證人己○○
    於警詢所為之證述，應具有可信之特別情況，且為證明被告
    犯罪所必要，依刑事訴訟法第一百五十九條之三第三款之規
    定，亦應認有證據能力。至刑事訴訟法修正後前揭被告以外
    之人於偵查中向檢察官所為之陳述，除顯有不可信之情況者
    外，得為證據。是否「顯有不可信之情況」，係由法院依該
    偵查中陳述之外部情況以為判斷。前揭證人於刑事訴訟法修
    正後在檢察官偵查中，經具結後，所為之陳述，檢察官就偵
    查訊問之實施，並無任何違反相關規定之瑕疵，是其等證詞
    並無「顯有不可信之情況」，亦應認具證據能力。
三、另其餘下述判決理由其餘證人徐雅惠等於警詢、偵查中之證
    述，被告及選任辯護人於本院均陳明對證據能力無意見，亦
    均未於本院言詞辯論終結前聲明異議，視為於審判程序同意
    作為證據，且本院審酌上開警詢筆錄作成時之情況尚無不當
    ，於偵查中所為陳述亦無顯不可信之情況，依刑事訴訟法第
    一百五十九條之五第二項傳聞證據例外之規定，應均有證據
    能力。
參、認定犯罪事實所憑之證據及理由：
一、訊據被告辛○○固坦承返回酒店，並令丁○○拿電擊棒等事
    實，惟矢口否認前揭犯行，辯稱：伊不認識乙○○、癸○○
    ，伊原在百老匯舞廳喝酒，後來有一位百老匯的幹部過來告
    知伊騷客酒店內有發生事情，伊就自己一個人回去，並沒有
    跟另外二位不詳之人一起回去，回到店內後看到大廳一大堆
    人，當時人很多，也很混亂，後來伊問丁○○、丙○○現在
    處理如何，他們就回稱說已經在處理了，伊想說他們既然已
    經在處理了，就沒有去瞭解他們究竟如何處理，伊並未強迫
    要叫被害人看錄影帶、簽字據，伊拿電擊棒係因現場人很多
    ，要拿來防身，之後伊看到一被害人坐在包廂門口，另一昏
    倒在另一包廂，伊即令店內人員送被害人去醫院，至於出店
    門口後，他們是如何離去，伊就不清楚云云。
二、共犯部分：
（一）查另案被告即共犯乙○○、癸○○、丁○○、甲○○、丙○○及綽號「阿仕」、「無尾熊」等多人，於案發當日凌
      晨四時三十分許，有一起外出尋找被害人，在早餐店尋獲
      時，另案被告丁○○、甲○○、乙○○、癸○○及綽號「
      阿仕」、「無尾熊」等人下車，隨即動手與戴瑞宏、己○○互毆，繼由「阿仕」者駕車，「無尾雄」、甲○○、癸○○、乙○○等人將被害人二人強押上車，載回酒店，其
      餘之人搭乘戴瑞宏所有之小客車及其他車輛返回酒店等情
      ，業經證人即另案被告乙○○於警詢（八十六年偵字第一
      四六八六號卷第九頁反面、第十頁、十一頁反面）、丁○○於警詢（八十六年偵字第一四五五四號卷第十一頁）、
      甲○○於檢察官偵訊中（八十七年偵緝字第三八八號卷第
      二十六頁反面）供述明確，並據證人己○○迭次指述甚詳
      （相驗卷第七頁、偵字第一四五五四號卷第三十九頁、原
      審卷第二二五頁、八十六年偵字第一四六八六號卷第十八
      頁）；並經證人即早餐店負責人廖大文在警訊時證述被害
      人戴瑞宏、己○○等二人係被帶走的屬實（八十六年偵字
      第一四五五四號卷第二十五頁）；復有證人即酒店服務生
      徐雅惠在警訊時供證丁○○在早餐店與被害人互毆無誤（
      同上卷第四十三頁）
（二）又另案被告丙○○、丁○○、戊○○、癸○○、乙○○、
      陳柏峰及壬○○、綽號「阿仕」、「無尾熊」、「小楊」
      等人，分別有參與前揭犯罪事實三、四之犯罪行為等情，
      業據證人己○○於警詢、審理時證述明確 (八十六年偵字
      第一四五五四號偵卷八十六年七月六日筆錄、八十七年度
      訴字第八三二號卷八十七年六月二十四日筆錄、八十六年
      度訴字第二二九九號卷八十七年二月二十一日筆錄)，而
      另案被告乙○○、癸○○二人亦均坦承有參與毆打被害人
      己○○、戴瑞宏之事實，另案被告丁○○在警詢時亦坦承
      ：曾前往早餐店將被害人帶回要求賠償被拒，遂再加毆打
      直到不支倒地等語（八十六年偵字第一四五五四號卷第十
      一頁、第十二頁）；另案被告丙○○在警詢時亦供承：被
      害人被押回店內時伊即問二人要如何賠償打壞之東西，二
      人沒有要賠償之意願，綽號阿三及二名同夥即將戴瑞宏、
      己○○二人分別拉到不同之包廂毆打，後來伊到包廂要他
      們寫字據，簽名捺印、及拿身分證影本、以備事後找人等
      語（八十六年偵字第一四五五四號卷第二十一頁），且另
      案被告陳峰亦於警詢、審理時亦自承有撥放錄影帶及拿
      紙張及印泥給被害人蓋指印及簽章，並拿他們身分證影印
      等事實 (八十六年度訴字第二二九九號卷八十七年二月六
      日筆錄、九十年度上更一字第二八四號卷九十年八月一日
      筆錄)，另案被告癸○○、乙○○在偵查中亦供稱：戊○○到場後要求被害人二人負責損壞部分之賠償，並將國民
      身分證及簽名捺指印的字條交店裡一名幹部等語（偵字第
      一八四五三號卷第三十六頁），再另案被告乙○○、癸○○、丁○○、甲○○、丙○○、陳峰、戊○○有如犯罪
      事實欄所載之犯罪事實經判處罪刑，且乙○○、癸○○、
      甲○○、陳峰、戊○○部分均經確定等情，亦有前揭判
      決及各該另案被告臺灣高等法院被告全國前案紀錄表各一
      份在卷可參，足認前揭另案被告乙○○等確有如前揭犯罪
      事實欄所載之犯行。
三、本案被告部分
（一）證人乙○○於警訊時證稱：伊在騷客ＫＴＶ任總務工作負
      責管理酒及採購等工作等語（八十六年度偵字第一四六八
      六號影印卷第二頁）。證人陳璿宏於本院證稱: 乙○○是
      總務負責管酒，癸○○是公司發生糾紛時會到現場，小三
      是負責圍事即有人打架出面處理等語（本院卷<二>第一三
      九頁）。證人甲○○於本院證稱: 乙○○聽命於服務部等
      語（本院卷<二>第八十二頁）。證人丁○○於警詢時證稱
      : 癸○○、「阿仕」、「無尾熊」、「小楊」等人是公司
      負責圍事的等語。（八十六年度偵字第一四五五四號影印
      卷第五頁）。證人方聖鑫於警詢時證稱: 平常遇客人喝酒
      鬧事均由乙○○等處理，他們是店內圍事.....，戴瑞宏
      的事情就是他們處理的等語（同前偵字第一四六八六號影
      印卷第十二頁），足見前揭乙○○、癸○○、「阿仕」、
      「無尾熊」、「小楊」等人均係酒店之圍事，亦即負責處
      理酒店與他人糾紛之人。
（二）證人陳昭蓉於警詢時證稱: 酒店服務部是由執行董事辛○○負責，下設有副總丙○○、丁○○，其下有主任陳柏峰
      、吳靜惠，又下設少爺組長、副組長... 服務部之工作係
      少爺公主之管理、保全... 等工作。關於保全、少爺...
      之工作是由辛○○負責，而此次戴瑞宏、己○○掀桌事件
      的處理應是由辛○○負責等語（同前偵字第一四五五四號
      影印卷第十七、十八頁）。證人乙○○於其刑事案件第一
      審審理時證稱: 林副總與被害人談，對方拿煙灰缸丟我及
      癸○○，癸○○就先出手打，後來就交由趙執董去處理;
      、辛○○後來說他處理即可等語（本院八十六年訴字第二
      二九九號影印卷第十五、十六頁）。證人丁○○於另案被
      告陳峰刑事案件二審審理時證稱：當時是辛○○掌控現
      場等語（台灣高等法院台中分院九十年上更（一）字第二
      八四號刑事卷第七十三頁），於其刑事案件一審審理時供
      稱: 「（問: 辛○○後來處理如何?）他說他處理就可以
      ，我就去大廳等」（本院八十六年度訴字第二二九九號刑
      事卷影本第十六頁）。證人甲○○於偵訊及本院審理時證
      稱: 店內職務最大及平日實際負責店內的人是辛○○等語
      （同前偵緝字第十七號卷第一八二頁、本院卷<二>第八十
      四頁），足見被告係酒店現場之實際負責人，且本案於被
      告到場後由被告實際負責處理與戴瑞宏等之糾紛，被告於
      到場後對現場及前揭酒店圍事之人員自有相當程度之實力
      控制。
（三）經本院勘驗酒店監視錄影帶Ｂ５、Ｃ５內容，勘驗結果
      ：「核與高院甲○○案勘驗結果相符，其中Ｂ５部分於十
      六分五十四秒時（時間係以影帶播放時間為準），出現被
      害人，二十五分三十三秒時出現共三個男子，其中一人身
      材壯碩穿深色上衣，手拿不明物體，另一人為甲○○於台
      中高分院稱白色衣服手夾皮夾的辛○○，Ｃ５部分，被害
      人二人與另二位女子於六分四十秒時離開大廳，四十四分
      許進入大廳，五十三分許出現前述白色衣服手夾皮夾之人
      至至樓梯進入並經過大廳，一時○五分許出現一男子至大
      廳撥打電話，另一男子陪坐在旁，餘與高院同」，而本案
      被害人等係約於上午五時許由丁○○等強押回至酒店，業
      據丁○○於警詢證述明確（同前八十六年度偵字第一四五
      五四號影卷第六頁），堪認被害人係於約於該日上午四時
      二十五分許離去酒店，約三十八分鐘後即上午五時許後遭
      強押返回店內，再約十分許有一著白衣之男子與另二名男
      子一同進入酒店。證人戊○○於偵訊時證稱: 上午五時
      多辛○○、林副董先回店內等語，於本院審理時證稱:前
      揭著白衣手夾皮包之人與被告辛○○很像，其髮型、輪廓
      、體型相符；伊與被告原在金百老匯酒店，四點五十五分
      時，被告有接到電話，因為當時我有看錶，所以我可以確
      定，被告告知我約十分鐘後，他就先在五點左右回騷客Ｋ
      ＴＶ酒店。等語（九十三年度偵緝字第十七號卷第二0 二
      頁，本院卷＜一＞第一九六、一九七頁），證人甲○○於
      其案件二審審理、本案偵查及本院審理時均證稱: 錄影帶
      中顯示之白衣男子為被告與二名男子一同回到酒店等語（
      九十一年重上更（一）字第二三0號刑事卷第一三三頁、
      九十三年度偵緝字第十七號卷第一八一頁、本院卷＜二＞
      第八十一、八十二頁），證人乙○○於警詢時供稱：辛○○和二位年約三十多歲留小鬍子及二十多歲體格很好之男
      子一同到場等語（同前偵字第一四六八六號偵查卷影本第
      三頁），證人癸○○於警詢供稱: 錄影帶中顯示辛○○帶
      二名男子回店內（同前偵字第一四五五四號影印卷第三十
      二頁），證人丙○○於其刑事案件一審審理時供稱: 「我
      回到酒店不到五分辛○○就來了，戊○○後來也回來，辛○○有帶二個人回來（我不認識），他們帶己○○二人進
      去包廂」等語，於本院證稱：伊回到酒店約五點等語（同
      前訴字第二二九九號刑事卷影本第十七頁、本院卷＜一＞
      第二○三頁），足認前揭錄影帶中顯示白衣之男子為被告
      ，且被告係於被害人戴瑞宏等遭強押回酒店約十分鐘即帶
      同另二名不詳年籍男子返回酒店無誤。
（四）證人陳佰峰於其刑事案件一審審理、另案被告丁○○等刑
      事案件二審審理時證稱: 己○○被帶到二0一包廂，處理
      的是阿仕和無尾熊等四、五人；戴瑞宏被帶入三0一包廂
      ，一起進去的有癸○○、乙○○、辛○○和辛○○帶來的
      二個朋友等語（八十七年度訴字第八三二號刑事影印卷第
      四、五、十頁、九十二年重上更（二）字第八號刑事影印
      卷第二十二、二十三、二十五頁），於本院審理時證稱:
      「... 包廂內有人叫我放了二、三次錄影帶，第二次時，
      被告已在包廂... 」、被告大部分都在三0一戴瑞宏的包
      廂等語（本院卷第一三六、一三七頁），證人癸○○於
      其刑事案件一審審理時證稱: 「... 我聽到有人提議說要
      帶他們去包廂看錄影帶，結果被害人二人被帶至不同包廂
      ，我先去戴瑞宏那間包廂，看到趙董在處理，我就跑去己○○那間包廂... 只知道戴瑞宏那間包廂裡面有二、三個
      人... 」、「... 辛○○回來後就進去戴瑞宏那間包廂，
      那時我在己○○那間包廂... 」等語（八十六年訴字第二
      二九九號刑事影印卷第二十二、四十四頁），足認被告到
      場後確有進入戴瑞宏所處之包廂。
（五）被告確有令丁○○拿電擊棒交由其持拿一節，業據被告於
      本院坦承不諱，證人丁○○於本案偵訊、其刑事案件一審
      、二審、本院審理時均證稱: 辛○○叫伊去他的抽屜拿電
      擊棒給他，伊係在大廳拿給他，被告即拿著電擊棒入包廂
      等語（同前偵緝字第十七號卷第二0三、二0四頁、本院卷
      ＜二＞第一二七頁、八十六年訴字第二二九九號刑事卷影
      本第十四頁、八十七年度上訴字第一二八一號影卷〈一〉
      第二十六頁、同前上訴字第一二八一號影卷〈二〉第二十
      九頁、八十八年上更（一）字第六一號刑事卷〈二〉影本
      第九頁、九十三年重上更（三）字第一七七號刑事卷影本
      第五頁、九十二年重上更（二）字第八號刑事卷影本第七
      頁），證人甲○○於警詢、偵訊中證稱: 電擊棒是趙董拿
      的等語（八十七年度上訴字第二一八一號刑事影印卷<二>
      第十七頁），證人丙○○於其刑事案件第二審審理時證稱
      : 是丁○○拿電擊棒給辛○○等語（八十七年度上訴字第
      二一八一號刑事影印卷<一>第二十七頁），足認被告確有
      持電擊棒之事實。
（六）證人己○○於另案被告丁○○等刑事案件第一審審理時證
      稱: 在大廳打完後，其中一人說帶我們去包廂，當時辛○○有在場，「辛○○在外面說「帶他們進去」，他的意思
      是說再繼續打，我們被帶去不同的包廂，門沒有關，我帶
      進去後有三、四人打，打完又跑出去換別人打，.. 辛○○有進去我那間包廂口大罵，旁邊的人就跟著打我」等語
      （本院八十六年度訴字第二二九九號卷影本第五十一頁）
      ；於另案丁○○等刑事案件第二審審理時證稱: 癸○○、
      辛○○帶伊入包廂毆打、辛○○拿電擊棒電擊並用電擊棒
      打伊等語（台灣高等法院台中分院九十二年重上更（二）
      字第八號影印卷第十一、十二頁），證人乙○○於警詢供
      稱: 將戴、陳二人押回店內大廳後要二人賠償被損壞物品
      ，但二人拒賠，這時伊與癸○○、「阿仕」見狀就再度下
      手毆打二人，現場有丙○○、丁○○、陳峰、辛○○、
      戊○○（後來才到）及綽號「小三」「小楊」「白兔」「
      無尾雄」等人等語 (同前偵字一四六八六號影印卷第三頁
      ），足認被告於到場後確有指揮並實際持電擊棒等毆打被
      害人。
（七）證人己○○於警詢時證稱: 伊被押回酒店毆打後再被帶進
      包廂內繼續毆打被逼迫簽名捺印等語（同前偵字第一四五
      五四號影印卷第十九頁），證人陳峰於偵訊、其刑事案
      件二審審理時供稱: 「... 辛○○叫我播放錄影帶給被害
      人看，看完後，辛○○叫我拿紙張、印泥進去給被害人蓋
      指印、簽章。後來有人拿身份證出來叫我拿去影印，然後
      我就將被害人簽的空白按指印的紙張兩張及身份證影本交
      給丙○○，由他收到辦公室... 」（九十年上更（一）字
      第二八四號刑事影印卷第九頁、八十六年偵字第一八五四
      三號卷第七十頁、八十七年度上訴字第二一七一號刑事影
      印卷〈一〉第三、四頁，同前二一七一號影印卷〈二〉第
      十二頁），證人癸○○於另案被告陳峰刑事案件二審審
      理時證稱: 辛○○有叫陳峰出來放錄影帶等語（八十七
      年度上訴字二一七一號刑事影印卷＜一＞第四十、四十一
      頁），證人丁○○於陳峰刑事案件審理時證稱：被害人
      載回去之後，在大廳阿仕、小三、小龍他們先後毆打被害
      人，我與丙○○、陳佰峰也應該有在旁邊，被害人又被帶
      到包廂，有人播放錄影帶給被害人看，當時是辛○○掌控
      現場... 」等語（同前上更（一）字第二八四號刑事影印
      卷第七十三頁），足認被告確有令己○○、戴瑞宏人簽名
      及按指印並交出身分證，再取交影印存證，而共同使己○○、戴瑞宏二人行無義務之事。此外，復有扣案經被害己○○、戴瑞宏二人書  立之空白字據及身分證影本二紙附
      卷足參及錄影帶三卷扣案足稽。
（八）綜上所述，被告既係酒店現場之實際負責人，且本案被害
      人戴瑞宏等於返回酒店約十分鐘後被告即到場，並由被告
      實際負責處理與戴瑞宏等之糾紛，而前揭參與毆打被害人
      及強令被害人行無義務之事之相關人員均係酒店之人員或
      與被告一同返回酒店者，被告對之均有控制力，且被告到
      場後復持電擊棒並進入戴瑞宏所處之包廂及指揮並實際毆
      打戴瑞宏、己○○等人，復令戴瑞宏等人簽名及按指印並
      交出身分證等，被告確有共同參與要求被害人賠償，而有
      共同傷害及強制被害人之犯意聯絡及行為之分擔，至為明
      確，被告自應就共同正犯相互間所實施之全部行為負責。
（九）再按因犯罪致發生一定之結果而有加重其刑之規定者，如
      行為人不能預見其發生時，不適用之，刑法第十七條定有
      明文。再者，所謂能否預見，係指行為人對加重結果之發
      生有預見之可能為已足，而且能預見係以客觀上情形而言
      ，與主觀上有無預見之情形不同，若主觀上有所預見，而
      結果之發生不違背其本意時，則屬故意之範圍，最高法院
      六十一年台上字第二八九號判例要旨可資參照。被害人己○○因被告及共犯等上開所為而有顏面受傷及撕裂傷等傷
      害，有中國醫藥學院附設醫院診斷證明書一紙在卷足參。
      而被害人戴瑞宏確因頭部外傷導致顱內出血死亡之事實，
      此經台灣台中地方法院檢察署檢察官督同法醫解剖鑑定屬
      實，有台灣台中地方法院檢察署檢察官相驗屍體證明書一
      紙在卷可查，另於被害人戴瑞宏之屍體上驗傷之情形為：
      (一)頭面頸部：兩側前額眼框兩側多處擦破傷及瘀血、鼻
      樑、嘴角瘀血，(二)胸復部：前胸擦傷、破傷（長形），
      (三)背腰臀部：頸背部屍斑瘀血，腰背部擦破傷，(四)四
      肢部：兩上肢及下肢多處擦破傷及瘀血，(五)泌尿生殖部
      ：右側陰囊腫大、擦破傷，有台灣台中地方法院檢察署勘
      驗筆錄、驗斷書、相驗屍體証明書、照片為憑。且經法醫
      研判：死者生前係因頭部外傷導致臚內出血致死，復有解
      剖紀錄為憑，足證被害人二人在早餐店已遭毆傷，回抵酒
      店大廳後，被告等人仍基於傷害之犯意，且其等依當時客
      觀之情況均能預知，如再長時間繼續輪流毆打被害人，極
      易因傷重而死亡，竟在為達報復求償之目的下，均未慮及
      長時間繼續輪流毆打可能致生死亡之結果，而仍繼續加以
      毆打，當被害人戴瑞宏被打遍體鱗傷，昏倒在地，而依當
      時客觀之情況，戴瑞宏受傷已極為嚴重，如未及時送醫，
      易因傷重而死亡，且己○○也因長時間遭受毆打，受傷非
      輕，神智並非清楚，處理事情之能力顯低於常人，如任由
      己○○開車載戴瑞宏離去，將無法順利將之送醫，而會致
      使戴瑞宏發生死亡之結果，證人己○○亦證稱：其當時雖
      有送戴瑞宏去醫院之念頭，但頭很昏沒有辦法開下去，當
      時的體力也沒有辦法求救於他人，其坐計程車尚未到家就
      昏倒了等語（八十六年訴字第二二九九號影卷第七十、七
      十一頁），被告未慮及上開可能發生之結果，任由意識狀
      況，辨識能力均屬不佳之己○○載戴瑞宏開車離去，己○○終因頭昏及體力不支而昏倒，未能將戴瑞宏送醫急救，
      致戴瑞宏因頭部外傷顱內出血死亡，故被告對被害人受傷
      後所生之死亡加重結果，客觀上實有預見之可能無誤；從
      而，被害人戴瑞宏之死亡結果與被告等人之加害行為間，
      具有相當之因果關係甚明。
四、對被告辯解及有利部分不採之理由
（一）參酌經營酒店業者本即易有糾紛，被告既係該酒店之實際
      現場負責人，對糾紛自具相當之處理能力，況且本案在場
      之人均係酒店之人員或與被告一同返回酒店者，被告對之
      均有控制力業如前述，而被害人僅只二人，雙方人數相差
      懸殊，被告辯稱持電擊棒係為防身云云，顯乖違常情，自
      無可採。
（二）選任辯護意旨另以：證人乙○○證稱：伊未看到被告毆打
      被害人，伊是自己要動手的云云，證人譚天辯證稱：被害
      人多係遭伊與乙○○毆打云云，證人丙○○證稱：伊並未
      看見被告毆打被害人云云，證人陳峰證稱：伊對被告進
      入包廂之事不清楚云云，因認無從證明被告有毆打被害人
      。惟查前揭證人之證詞，僅係屬消極事實，而非積極確認
      被告於前揭時、地未有對被害人毆打之行為，況被告係酒
      店現場實際負責人，而前揭證人乙○○等均係酒店之人員
      ，被告既已返回酒店處理，前揭證人自無再憑己意任意處
      理之可能，且被告確有指揮並實際毆打戴瑞宏、己○○等
      人，已如前述，是前揭證人前開證詞，要難憑為被告有利
      之認定。選任辯護意旨另略以：證人己○○指認關錫喜部
      分嗣經判決無罪，足認證人己○○之證詞真實性存疑。惟
      查本案案發時現場人數非少，證人己○○復遭毆打，自未
      能詳確記憶所有毆打及參與之人，且證人己○○就關錫喜
      既證稱：關錫禧我記得有一個有鬍子的人輪廓很像他等語
      （八十六年度訴字第二二九九號影卷第九十頁），足見證
      人己○○就其未能明確記憶之部分亦僅稱很像而非以確認
      之用語，此與證人己○○前揭迭次明確證稱被告之部分自
      有不同，是此部分亦難為被告有利之認定。至被告確有持
      電擊棒毆打被害人、要求被害人書立賠償字據且前揭錄影
      帶中之白衣男子確係被告等情業如前述，又雖該錄影影像
      未能完全辯識臉部，惟查前揭證人甲○○、戊○○、癸○○均係酒店之人員，其等與被告相處，對被告依動態影像
      所呈現之髮型、輪廓、體型、舉止等，自有較高之辯認度
      ，況證人甲○○等之指證，亦核與前述證人丙○○等所述
      被告返回酒店之時間、一同進入酒店之人數相符，是此部
      分亦均難憑為被告有利之認定。
五、綜上所述，被告所辯顯不足採，事證明確，被告犯行堪以認
    定。
肆、論罪科刑之理由：
一、查被告行為後，九十四年一月七日修正公布之刑法，自九十
    五年七月一日施行，修正後之刑法刪除第五十五條關於牽連
    犯之規定。本件被告所犯傷害致死罪、強制罪具有牽連犯之
    關係，依修正前即行為時之規定，應從一重之罪處斷；依修
    正後之刑法既已刪除牽連犯之規定，則所犯上述各罪應依數
    罪併罰之規定分論併罰。比較新舊法之規定，修正後之規定
    並非較有利於被告，依刑法第二條第一項之規定，應適用行
    為時之法律，即適用修正前刑法第五十五條牽連犯之規定，
    從一重之罪處斷。
二、核被告所為，係犯刑法第二百七十七條第一項之傷害罪、同
    條第二項前段之傷害致死罪及第三百零四條第一項之強制罪
    。起訴書雖認被告所為係犯刑法第三百零二條第一項之剝奪
    他人行動自由罪，然業經公訴檢察官於本院審理中更正為刑
    法第三百零四條第一項之強制罪，併予敘明。被告辛○○與
    丁○○、丙○○、戊○○、乙○○、癸○○、壬○○、「阿
    仕」、「無尾雄」、「小楊」及另二不詳年籍成年男子間，
    就傷害、傷害致死罪間均有犯意聯絡及行為分擔，被告與前
    揭丁○○等及陳峰就強制罪間亦有犯意聯絡及行為分擔，
    均為共同正犯。被告犯強制罪係同時妨害被害人二人之自由
    ，及所犯普通傷害罪與傷害致死罪，均係一行為觸犯數罪名
    之想像競合犯，應從一重之非法剝奪他人行動自由罪及傷害
    致死罪處斷。被告所犯強制罪與及傷害致死罪間，有方法結
    果之牽連關係，應從一重之傷害致死罪處斷。爰審酌就犯罪
    動機而言，被告僅因細故即糾集前揭共犯等多人動手毆打被
    害人，犯後竟猶辯稱持電擊棒係自衛云云，飾詞諉過未見悔
    意足見其惡性，雖其未參與剝奪被害人行動自由部分，惟其
    既實際指揮及參與毆打犯罪事實欄四部分，其就犯意居主導
    地位，較諸共犯乙○○等均為重等一切情狀，量處如主文所
    示之刑。扣案之己○○、戴瑞宏二人國民身分證影本各一份
    ，己○○、戴瑞宏二人被強迫簽名按指印之紙張二紙，均係
    被告等人犯罪所得之物，併予宣告沒收。另扣案之木棍二支
    、鐵棍一支，無證據證明被告係持以毆打被害人，無從認定
    與本案有關，不予宣告沒收，併予明。
據上論斷，應依刑事訴訟法第第二百九十九條第一項前段，刑法
第二條第一項、第二十八條、第二百七十七條第一項、第二項前
段、第三百零四條第一項、條正前刑法第五十五條、第三十八條
第一項第三款，罰金罰鍰提高標準條例第一條前段，判決如主文
。
中    華    民    國    95    年    7    月    5    日
              刑事第二庭  審判長法  官   林清鈞
                                法  官   陳姵君
                                法  官   郭書豪
上列正本證明與原本無異。
如不服本判決應於收受送達後十日內向本院提出上訴書狀，其未
敘述上訴之理由者並得於提起上訴後十日內向本院補提理由書（
均須按他造當事人之人數附繕本）。
                                書記官   陳美虹
中    華    民    國    95    年    7    月    5    日
附錄法條：
刑法第二百七十七條：
傷害人之身體或健康者，處三年以下有期徒刑、拘役或一千元以
下罰金。
犯前項之罪因而致人於死者，處無期徒刑或七年以上有期徒刑，
致重傷者，處三年以上十年以下有期徒刑。


司法院資訊處製作；財團法人民間司法改革基金會備份。
